【裁判字號】    92,台上,1116
【裁判日期】    920529
【裁判案由】    返還借款
【裁判全文】
最高法院民事判決                              九十二年度台上字第一一一六號
    上  訴  人  乙○○
    訴訟代理人  陳凱君律師
    被 上訴 人  甲○○
右當事人間請求返還借款事件，上訴人對於中華民國九十二年一月二十八日台灣高等
法院第二審更審判決︵九十一年度上更(二)字第一九一號︶，提起上訴，本院判決如左
：
    主  文
原判決除假執行部分外廢棄，發回台灣高等法院。
    理  由
本件上訴人主張：被上訴人於民國八十四年十二月三日向伊借款新台幣︵下同︶五百
萬元，約定借款期限二年，被上訴人應提供擔保及自收受借款日起每月給付伊按應返
還本金百分之一計算之補償金。伊已依約交付借款，惟被上訴人並未提供擔保及給付
補償金，依兩造所立借款契約書第七條第二項約定，被上訴人已喪失期限利益，借款
已視為全部到期。茲被上訴人僅償還部分借款，尚欠本金三百二十萬元，及八十五年
四月三日起至八十六年八月二十一日止之補償金，共計三百七十三萬一千二百元等情
。求為命被上訴人如數給付，並加付法定遲延利息之判決。
被上訴人則以：兩造曾簽訂投資契約書，購買大陸安徽省蕪湖市○○○路六十七號房
地︵下稱團結東路房地︶，因伊需出資五百萬元，乃向上訴人借同額款項。上訴人實
際僅交付四百六十二萬七千二百元，而伊先後除償還被上訴人四百零九萬四千元外，
並代上訴人墊付人民幣四十三萬五千六百八十二元︵折合新台幣一百三十九萬四千一
百八十二元︶，經扣抵後，伊並未欠上訴人任何款項。且兩造於八十五年四月十六日
簽訂投資權益︵債權︶變更轉讓協議書︵下稱協議書︶，終止投資關係，團結東路房
地已登記上訴人名下，上開五百萬元借款亦轉為上訴人之出資，上訴人不得再向伊請
求返還借款等語，資為抗辯。
原審以：兩造合夥投資購買團結東路房地，約定上訴人出資八百萬元，被上訴人出資
五百萬元，被上訴人因缺乏資金，乃向上訴人借款五百萬元，上訴人除交付四百六十
二萬七千二百元外，另以三十七萬二千五百元購買美金交付被上訴人等情，固有借款
契約書、投資契約書、匯款申請書代收入傳票等件附卷可稽。惟兩造於八十五年四月
十六日簽訂協議書，表明兩造合夥投資權益由被上訴人變更為由上訴人享受、履行、
承擔，並載明其權利義務轉讓之情形。且上訴人於八十六年三月十八日致函被上訴人
，亦表示不再合作經營，並稱伊已出資一千三百萬元，被上訴人應將伊之出資於扣除
費用後返還等語，顯見上訴人已承受被上訴人出資之五百萬元，自不得再依借款契約
請求被上訴人返還借款。從而，上訴人訴請被上訴人給付三百七十三萬一千二百元，
及加付法定遲延利息，洵非正當，不應准許。爰將第一審判決所為命被上訴人給付一
百二十四萬八千六百十三元及其利息部分廢棄，改判駁回上訴人該部分之訴，並駁回
上訴人之上訴。
查上訴人於事實審一再主張兩造於八十五年四月十七日尚繼續進行協商，被上訴人自
承仍應返還數百萬元與上訴人等語，並提出談話筆錄、調解筆錄等件為證︵見原審更
(二)卷第三四、三五、四七頁︶，攸關上訴人主張兩造雖於八十五年四月十六日簽立協
議書，但並非就投資契約為最後之計算等語，是否可採，原審未加審酌，已嫌疏略。
次查被上訴人抗辯伊於八十五年四月十六日尚付上訴人面額共二百萬元支票三張，借
款已償清等語︵見一審卷第五七頁背面、原審上字卷第六十、一四二頁︶。果爾，被
上訴人於兩造簽立協議書約定被上訴人將合夥投資權益轉讓與上訴人之當日，猶清償
上訴人借款二百萬元，則上訴人主張本件借款乃獨立於投資契約之外，伊並未同意被
上訴人以本件借款之出資移作伊之資金等語，是否毫無足取，即非無研求之餘地。原
審未詳加推求，遽依前揭理由為不利於上訴人之判決，不無可議。上訴論旨，指摘原
判決為不當，求予廢棄，非無理由。
據上論結，本件上訴為有理由，依民事訴訟法第四百七十七條第一項、第四百七十八
條第一項，判決如主文。
中      華      民      國    九十二    年      五      月    二十九    日
                              最高法院民事第三庭
                                  審判長法官  林  奇  福
                                        法官  陳  國  禎
                                        法官  李  彥  文
                                        法官  陳  重  瑜
                                        法官  黃  秀  得
      右正本證明與原本無異
                                              書  記  官
中      華      民      國    九十二    年      六      月     十三     日
                                                                        Ｑ


司法院資訊處製作；財團法人民間司法改革基金會備份。
